【裁判字號】    95,台上,557
【裁判日期】    950330
【裁判案由】    損害賠償
【裁判全文】
最高法院民事判決              九十五年度台上字第五五七號
    上  訴  人  甲○○
                        號
                乙○○
    共      同
    訴訟代理人  李百律師
    被 上訴 人  丙○○
                        7號之.
                丁○○
                        251.
                戊○○
    兼上列一人
    法定代理人  己○○
    共      同
    訴訟代理人  邱聰安律師
上列當事人間請求損害賠償事件，上訴人對於中華民國九十三年
十月十四日台灣高等法院花蓮分院第二審刑事附帶民事訴訟判決
（九十三年度附民上字第三號），提起上訴，本院判決如下：
    主  文
原判決廢棄，發回台灣高等法院花蓮分院。
    理  由
本件被上訴人丁○○係民國七十四年四月十八日出生，現已成年
，得獨立為訴訟行為，自不得再列其母己○○為其法定代理人，
合先敘明。
其次，被上訴人主張：上訴人甲○○虛以買賣為名，騙取伊等所
有坐落台東縣太麻里鄉○○段一○九二地號土地（下稱一○九二
號土地）應有部分二分之一及同段一○九二之一地號土地（下稱
一○九二之一號土地）所有權全部（下合稱系爭土地），並指定
登記為上訴人乙○○所有。甲○○將系爭土地所有權登記於乙○
○名下，係以規避債權人強制執行為目的，既非本於真正之信託
法律行為，該信託行為自屬無效。伊等即得代位甲○○終止與乙
○○間信託關係，請求乙○○塗銷系爭土地所有權移轉登記。因
上訴人所犯詐欺等罪嫌，業經檢察官提起公訴，爰提起刑事附帶
民事訴訟，併依民法侵權行為損害賠償及不當得利返還請求權之
法律關係（請擇一為伊等有利之判斷），求為命(一)上訴人乙○○
與被上訴人己○○、丙○○於九十年三月二日登記，就一○九二
號土地所有權應有部分二分之一所為之所有權移轉登記，應予塗
銷，並將上開土地交還己○○、丙○○；(二)乙○○與被上訴人四
人於九十年三月十二日登記，就一○九二之一號土地所為之所有
權移轉登記，應予塗銷，並將上開土地交還被上訴人全體之判決
。
上訴人甲○○辯稱：系爭土地所有權買賣係正常買賣，伊並無詐
欺之行為等語；上訴人乙○○則以：系爭土地乃甲○○借用伊名
義為所有權登記云云，資為抗辯。
原審廢棄第一審所為被上訴人敗訴之判決，改判如其聲明，係以
：甲○○以詐欺之方法，騙取被上訴人之系爭土地，登記在乙○
○名義下，其刑事責任部分，業經原審法院以九十三年度上易字
第三十六號刑事判決（下稱刑事判決）分別判處上訴人罪刑確定
在案，堪信被上訴人主張為真實。其依民法第一百八十四條第一
項前段及第二百十三條第一項規定，以侵權行為之法律關係，訴
請判令上訴人回復原狀，即請求上訴人二人塗銷系爭土地所有權
移轉登記，並將土地交還被上訴人，洵屬正當，應予准許等詞，
為其判斷之基礎。
按判決主文乃判決事實及理由所生之結論，應具體明確。本件原
審未行使闡明權，逕依被上訴人之聲明，於判決主文第二、三項
分別記載「上訴人乙○○與被上訴人己○○、丙○○於民國九十
年三月二日登記，登記順序○○○六，就台東縣太麻里鄉○○段
一○九二號土地面積○．二三五九四八公頃應有部分二分之一，
所為之所有權移轉登記，應予塗銷，並將上開土地交還被上訴人
己○○、丙○○。」、「上訴人乙○○與被上訴人己○○、丙○
○、丁○○、戊○○於民國九十年三月十二日登記，登記次序○
○○六，就台東縣太麻里鄉○○段一○九二之一號土地面積○．
○三一一一公頃，所為之所有權移轉登記，應予塗銷，並將上開
土地交還被上訴人等。」，漏為塗銷登記及交還土地行為主體（
義務人）之諭知，致無從自主文辨別原判決係對上訴人其中一人
或二人課以塗銷登記或交還土地之義務，顯有未合。次按債權人
主張債務人與第三人所為之不動產買賣，係通謀虛偽意思表示，
而代位債務人請求塗銷不動產移轉登記者，僅得向該第三人為之
，不得對債務人一併為此請求（本院七十一年台上字第四三四二
號判例參照）。依刑事判決認定：甲○○明知自己無資力，竟意
圖為自己不法之所有，以為被上訴人解決債務為詞，向被上訴人
詐購系爭土地，並委請乙○○提供身分證件，虛以買賣為由，向
地政事務所辦理系爭土地移轉登記為乙○○所有，使該管公務員
登載上開不實事項於土地登記簿上，足生損害於地政機關管理土
地之正確性及公示性；甲○○有詐欺、上訴人二人有使公務員登
載不實之犯罪行為等情觀之，乙○○似非對被上訴人為詐取系爭
土地行為之侵權行為人，僅因被上訴人依其與甲○○間之買賣債
權契約，經甲○○指定移轉系爭土地所有權與乙○○，致該不實
之移轉物權行為，侵害地籍登記正確性之公益而已。則被上訴人
逕依侵權行為法律關係，請求乙○○塗銷登記及返還土地，其所
據之刑事訴訟犯罪事實為何？若係詐欺，乙○○既非共同（詐欺
）侵權行為人，被上訴人何以得一併請求其負損害賠償之責？若
乙○○僅犯使公務員登載不實罪，其犯罪是否有同時侵害被上訴
人之權利？被上訴人於刑事訴訟程序，就此為附帶民事訴訟之請
求，是否合法？倘甲○○已非系爭土地之登記權利人，參諸上述
判例意旨，被上訴人是否得一併請求甲○○為塗銷登記？均待澄
清。原審未加細究，逕依侵權行為及損害賠償回復原狀之法律關
係，為上訴人敗訴之判決，殊嫌率斷，抑且難昭折服。上訴論旨
，指摘原判決不當，求予廢棄，非無理由。至被上訴人起訴併依
代位及不當得利法律關係請求部分，未據原審審斷；該部分起訴
是否有本院五十九年台上字第二五五六號判例所示「不得依附帶
民事訴訟程序為請求」之不合法情形？被上訴人代位請求聲明似
未依法表明「代位」之旨？另遍觀本件全案卷證，並無系爭土地
登記簿謄本，其目前登記名義人究為何人？被上訴人請求塗銷登
記之內容是否與謄本記載者相符？均攸關被上訴人請求可否准許
之判斷，案經發回，宜併予注意。
據上論結，本件上訴為有理由。依民事訴訟法第四百七十七條第
一項、第四百七十八條第二項，判決如主文。
中    華    民    國  九十五  年    三    月   三十   日
                      最高法院民事第四庭
                          審判長法官  蘇  茂  秋
                                法官  蘇  達  志
                                法官  陳  碧  玉
                                法官  王  仁  貴
                                法官  劉  靜  嫻
      本件正本證明與原本無異
                                      書  記  官
中    華    民    國  九十五  年    四    月   十一   日
                                                      Ｑ


司法院資訊處製作；財團法人民間司法改革基金會備份。
